【裁判字號】    95,重訴,303
【裁判日期】    951031
【裁判案由】    清償借款
【裁判全文】
臺灣高雄地方法院民事判決             95年度重訴字第303號
原      告    第一商業銀行股份有限公司
法定代理人    丙○○
訴訟代理人    辛○○
              庚○○
              丁○○
被      告    富盛實業股份有限公司
兼法定代理人  己○○
被      告    乙○○
              戊○○
              甲○○
共      同
訴訟代理人    林伯祥律師
              王銘鈺律師
當事人間清償借款事件，本院於民國95年10月26日言詞辯論終結
，判決如下：
    主  文
被告應連帶給付原告新台幣壹億零貳佰陸拾參萬元，及如附表所
載之利息暨違約金。
訴訟費用由被告連帶負擔。
    事實及理由
一、按訴狀送達後，原告不得將原訴變更或追加他訴，但擴張或
    減縮應受判決事項之聲明者，不在此限，民事訴訟法第255
    條第1 項第3 款定有明文。本件原告起訴時係請求被告應連
    帶給付原告新台幣（下同）102,630,000 元及如附表所載之
    利息，與自民國94年12月5 日起算之違約金，嗣於本院審理
    時更正違約金部分之請求如附表所示，核屬減縮應受判決事
    項之聲明，依前揭規定，應予准許，合先敘明。
二、原告主張：被告富盛實業股份有限公司（下稱富盛公司）於
    94年3 月7 日，邀同被告己○○、乙○○、戊○○、甲○○
    擔任連帶保證人，約定就被告富盛公司對原告現在及將來所
    負之借款、票款及其他一切債務，以本金2 億元為限額及按
    各借款債務約定計算之利息與違約金負連帶清償責任。而被
    告富盛公司陸續向原告借款如附表所示共13筆，嗣因借款清
    償期屆至而未依約清償，兩造於94年10月31日約定借款之還
    款期限展延至95年10月31日止，利息則均按年息3 ％計算，
    應於每月5 日繳款，如有到期未履行，除仍應給付遲延利息
    外，逾期6 個月以內者，按約定利率10％，逾期超過6 個月
    者，按約定利率20％加計違約金，並喪失期限利益，借款視
    為全部到期。詎富盛公司自94年11月5 日起即均未依約繳款
    ，其借款視為全部到期，尚積欠如主文所示之本金、利息及
    違約金仍未清償，爰依消費借貸及連帶保證之法律關係提起
    本訴等情。並聲明如主文所示。
三、被告則以：被告富盛公司於93年12月9 日，與包含原告在內
    之債權銀行團召開財務問題協調會，該次會議決議富盛公司
    積欠原告之借款本金可順延至96年12月31日清償，故原告自
    應受上開協議之拘束，其提前請求清償自非合法。又被告即
    連帶保證人乙○○、甲○○並未參加該次之協調會，對於會
    議所作成之決議並不知情，亦未於94年10月14日之借款展期
    申請書上簽名，是被告乙○○、甲○○既未同意該次會議之
    緩期清償決議，自無需負連帶保證責任。另本件借款之違約
    金明顯過高，被告富盛公司於94年10月31日前均有依約繳納
    本息，已為一部債務之履行，且違約情節與契約簽訂之初即
    發生相比，應較輕微，自應酌減其請求違約金之數額等語，
    資為抗辯。並聲明：原告之訴駁回。
四、兩造不爭執之事項為：被告富盛公司於94年3 月7 日邀同被
    告己○○、乙○○、戊○○、甲○○擔任本件借款之連帶保
    證人，向原告借款如附表所示13筆，有利息及違約金之約定
    ，尚欠本金102,630,000 元。嗣兩造於94年10月31日約定借
    款清償期展延至95年10月31日止，並應於每月5 日繳納利息
    ，到期清償本金，而被告富盛公司自94年11月5 日起即未能
    支付利息，依約借款視為全部到期。
五、本件應予審究之爭點為：(一)兩造是否約定借款本金應順延至
    96年12月31日償還？(二)被告乙○○、甲○○應否負連帶保證
    人責任？(三)本件借款之違約金是否過高？茲分敘如下：
（一）兩造是否約定借款本金應順延至96年12月31日償還？
      原告主張被告富盛公司邀同被告己○○、乙○○、戊○○
      、甲○○為連帶保證人，向原告借款如附表所示13筆，有
      利息及違約金之約定，嗣兩造於94年10月31日約定本件借
      款展期至95年10月31日止，並應於每月5 日繳息，而被告
      富盛公司自94年11月5 日起即未能支付利息，依約借款視
      為全部到期，尚欠本金102,630,000 元及附表所示之利息
      、違約金等情，業據其提出借據、借款展期約定書、保證
      書、約定書及放款戶授信明細查詢單為證（見本院卷第7
      至59頁），且為被告所不爭執，自堪信為真實。被告雖抗
      辯被告富盛公司已於93年12月9 日與原告達成協議，被告
      富盛公司積欠原告之借款本金可順延至96年12月31日清償
      ，原告自應受其拘束云云，並提出富盛公司財務問題協調
      會之會議記錄為憑（見本院卷第93至95頁），惟該次協調
      會之結論，僅係初步達成被告富盛公司原應於94年10月返
      還本金可順延至96年12月31日之共識，然被告事後於94年
      10月31日既已與原告就附表所示之各筆借款簽訂借款展期
      約定書，將其所欠本金全部展期至95年10月31日清償，此
      有上開借款展期約定書在卷可按，則兩造其後所為之約定
      ，已變更該次協調會之結論，被告自應依兩造事後之展期
      約定履行。而被告富盛公司對於其自94年11月5 日起即未
      能繳付利息，依約借款視為全部到期之事實既不爭執（見
      本院卷第109 頁），故本件借款本金已屆清償期，原告請
      求被告給付即無不合，被告仍以前揭情詞抗辯借款本金有
      順延至96年12月31日清償，即屬無據，尚難採取。
（二）被告乙○○、甲○○應否負連帶保證人責任？
      按稱保證者，謂當事人約定，一方於他方之債務人不履行
      債務時，由其代負履行責任之契約，民法第739 條定有明
      文。又保證債務之所謂連帶，係指保證人與主債務人負同
      一債務，對於債權人各負全部給付之責任者而言，此就民
      法第272 條第1 項規定連帶債務之文義參照觀之甚明（最
      高法院45年台上字第1426號判例意旨參照）。又按連帶債
      務人之債權人，得對於債務人中之一人或數人，或其全體
      ，同時或先後請求全部或一部之給付，且連帶債務未全部
      履行前，全體債務人仍負連帶責任，民法第273 條亦定有
      明文。本件被告雖抗辯被告乙○○、甲○○並未參加93年
      12月9 日之協調會，亦未於94年10月14日之借款展期申請
      書上簽名，是其二人並無需負連帶保證責任云云，惟查，
      被告乙○○、甲○○雖未在94年10月14日之借款展期申請
      書上簽名，有該申請書可參（見本院卷第84頁），然其二
      人均有在94年10月31日之借款展期約定書上簽名為連帶保
      證人，此有原告所提之借款展期約定書可憑（見本院卷第
      10、14反面、18、22、26、30、33反面、36反面、39反面
      、42反面、45反面、48反面、51反面頁），被告對此亦不
      爭執，依約被告甲○○、乙○○就本件借款即負有連帶保
      證之責任，故原告請求連帶保證人即被告乙○○、甲○○
      連帶清償借款本息，即屬有據，被告抗辯其二人並無需負
      連帶保證責任云云，並非可採。
（三）本件借款之違約金是否過高？
      按約定之違約金過高者，法院得減至相當之數額，民法第
      252 條固有明文。惟按違約金之約定，為當事人契約自由
      、私法自治原則之體現，雙方於訂約時，既已衡量自己履
      約之意願、經濟能力、對方違約時自己所受損害之程度等
      主、客觀因素，本諸自由意識及平等地位自主決定，除非
      債務人主張並舉證約定之違約金額過高而顯失公平，法院
      得基於法律之規定，審酌該約定金額是否確有過高情事及
      應予如何核減至相當數額，以實現社會正義外，當事人均
      應同受該違約金約定之拘束，法院亦應予以尊重，始符契
      約約定之本旨（最高法院92年度台上字第2747號判決參照
      ）。查本件借款展期後兩造約定之利率係以年息3 ％計算
      ，而違約金之約定乃以逾期在6 個月以內者，按約定利率
      10％計算，即為年息0.3 ％（計算式：0.03×0.1 ＝0.00
      3） ，逾期超過6 個月者，按約定利率20％計算，即為年
      息0.6 ％（計算式：0.03×0.2 ＝0.006） ，核與一般金
      融業者之違約金計算標準相較，並未偏高，又被告雖有清
      償一部分債務，惟原告請求之違約金係就未清償部分而為
      計付，是被告以其一部履行，應減少違約金數額乙節，自
      無足取。此外，被告復未能舉證證明約定之違約金有過高
      或顯失公平之情事，故被告抗辯本件借款之違約金明顯過
      高，應酌減違約金數額云云，尚非有據。
六、綜上所述，本件借款已屆清償期，被告富盛公司為借款人，
    又被告己○○、乙○○、戊○○、甲○○均為連帶保證人，
    從而，原告基於消費借貸及連帶保證之法律關係，請求被告
    連帶給付如主文所示之借款、利息及違約金，洵屬有據，應
    予准許。
七、本件事證已臻明確，兩造其餘主張及攻擊防禦方法，經審酌
    後認對判決結果不生影響，爰不逐一論述，附此敘明。
八、據上論結，本件原告之訴為有理由，依民事訴訟法第85條第
    2 項，判決如主文。
中    華    民    國    95    年    10    月    31    日
                    民事第二庭審判長法  官  魏式璧
                                    法  官  莊珮君
                                    法  官  吳俊龍
正本係照原本作成。
如不服本判決，應於送達後20日內，向本院提出上訴狀並表明上
訴理由，如於本判決先事後送達前提起上訴者，應於判決送達後
10日日補提上訴理由書（須附繕本）。
中    華    民    國    95    年    10    月    31    日
                                    書記官  邱秋珍
附表：
┌──┬───────┬─────┬───┬───────────┬─────┐
│編號│借款本金（新台│  利息    │利 率 │    違約金            │原貸金額及│
│    │幣）          │          │      │                      │貸款起迄日│
├──┼───────┼─────┼───┼───────────┼─────┤
│1   │  8,660,000元 │自民國94年│年息3%│自民國94年12月6 日起至│2040萬元  │
│    │              │11月5 日起│      │清償日止，逾期六個月以│          │
│    │              │至清償日止│      │內者，按左開利率10% ，│90年5 月30│
│    │              │，按右開利│      │逾期超過六個月者，按左│日起至95年│
│    │              │率計算。  │      │開利率20% 計算。      │10月31日止│
├──┼───────┼─────┼───┼───────────┼─────┤
│2   │ 12,600,000元 │自民國94年│年息3%│自民國94年12月6 日起至│1400萬元  │
│    │              │11月5 日起│      │清償日止，逾期六個月以│          │
│    │              │至清償日止│      │內者，按左開利率10% ，│89年10月27│
│    │              │，按右開利│      │逾期超過六個月者，按左│日起至95年│
│    │              │率計算。  │      │開利率20% 計算。      │10月31日止│
├──┼───────┼─────┼───┼───────────┼─────┤
│3   │ 14,400,000元 │自民國94年│年息3%│自民國94年12月6 日起至│1600萬元  │
│    │              │11月5 日起│      │清償日止，逾期六個月以│          │
│    │              │至清償日止│      │內者，按左開利率10% ，│90年1 月5 │
│    │              │，按右開利│      │逾期超過六個月者，按左│日起至95年│
│    │              │率計算。  │      │開利率20% 計算。      │10月31日止│
├──┼───────┼─────┼───┼───────────┼─────┤
│4   │ 11,660,000元 │自民國94年│年息3%│自民國94年12月6 日起至│13,097,984│
│    │              │11月5 日起│      │清償日止，逾期六個月以│元        │
│    │              │至清償日止│      │內者，按左開利率10% ，│90年1 月3 │
│    │              │，按右開利│      │逾期超過六個月者，按左│日起至95年│
│    │              │率計算。  │      │開利率20% 計算。      │10月31日止│
├──┼───────┼─────┼───┼───────────┼─────┤
│5   │  2,610,000元 │自民國94年│年息3%│自民國94年12月6 日起至│390萬元   │
│    │              │11月5 日起│      │清償日止，逾期六個月以│          │
│    │              │至清償日止│      │內者，按左開利率10% ，│90年3 月15│
│    │              │，按右開利│      │逾期超過六個月者，按左│日起至95年│
│    │              │率計算。  │      │開利率20% 計算。      │10月31日止│
├──┼───────┼─────┼───┼───────────┼─────┤
│6   │  2,700,000元 │自民國94年│年息3%│自民國94年12月6 日起至│300萬元   │
│    │              │11月5 日起│      │清償日止，逾期六個月以│          │
│    │              │至清償日止│      │內者，按左開利率10% ，│90年3 月28│
│    │              │，按右開利│      │逾期超過六個月者，按左│日起至95年│
│    │              │率計算。  │      │開利率20% 計算。      │10月31日止│
├──┼───────┼─────┼───┼───────────┼─────┤
│7   │  3,000,000元 │自民國94年│年息3%│自民國94年12月6 日起至│300萬元   │
│    │              │11月5 日起│      │清償日止，逾期六個月以│          │
│    │              │至清償日止│      │內者，按左開利率10% ，│89年11月13│
│    │              │，按右開利│      │逾期超過六個月者，按左│日起至95年│
│    │              │率計算。  │      │開利率20% 計算。      │10月31日止│
├──┼───────┼─────┼───┼───────────┼─────┤
│8   │ 10,000,000元 │自民國94年│年息3%│自民國94年12月6 日起至│1000萬元  │
│    │              │11月5 日起│      │清償日止，逾期六個月以│          │
│    │              │至清償日止│      │內者，按左開利率10% ，│89年11月15│
│    │              │，按右開利│      │逾期超過六個月者，按左│日起至95年│
│    │              │率計算。  │      │開利率20% 計算。      │10月31日止│
├──┼───────┼─────┼───┼───────────┼─────┤
│9   │  4,000,000元 │自民國94年│年息3%│自民國94年12月6 日起至│400萬元   │
│    │              │11月5 日起│      │清償日止，逾期六個月以│          │
│    │              │至清償日止│      │內者，按左開利率10% ，│89年12月22│
│    │              │，按右開利│      │逾期超過六個月者，按左│日起至95年│
│    │              │率計算。  │      │開利率20% 計算。      │10月31日止│
├──┼───────┼─────┼───┼───────────┼─────┤
│10  │ 13,000,000元 │自民國94年│年息3%│自民國94年12月6 日起至│1300萬元  │
│    │              │11月5 日起│      │清償日止，逾期六個月以│          │
│    │              │至清償日止│      │內者，按左開利率10% ，│90年1 月15│
│    │              │，按右開利│      │逾期超過六個月者，按左│日起至95年│
│    │              │率計算。  │      │開利率20% 計算。      │10月31日止│
├──┼───────┼─────┼───┼───────────┼─────┤
│11  │  5,000,000元 │自民國94年│年息3%│自民國94年12月6 日起至│500萬元   │
│    │              │11月5 日起│      │清償日止，逾期六個月以│          │
│    │              │至清償日止│      │內者，按左開利率10% ，│90年3 月7 │
│    │              │，按右開利│      │逾期超過六個月者，按左│日起至95年│
│    │              │率計算。  │      │開利率20% 計算。      │10月31日止│
├──┼───────┼─────┼───┼───────────┼─────┤
│12  │  5,000,000元 │自民國94年│年息3%│自民國94年12月6 日起至│500萬元   │
│    │              │11月5 日起│      │清償日止，逾期六個月以│          │
│    │              │至清償日止│      │內者，按左開利率10% ，│90年3 月12│
│    │              │，按右開利│      │逾期超過六個月者，按左│日起至95年│
│    │              │率計算。  │      │開利率20% 計算。      │10月31日止│
├──┼───────┼─────┼───┼───────────┼─────┤
│13  │ 10,000,000元 │自民國94年│年息3%│自民國94年12月6 日起至│1000萬元  │
│    │              │11月5 日起│      │清償日止，逾期六個月以│          │
│    │              │至清償日止│      │內者，按左開利率10% ，│90年3 月15│
│    │              │，按右開利│      │逾期超過六個月者，按左│日起至95年│
│    │              │率計算。  │      │開利率20% 計算。      │10月31日止│
├──┴───────┼─────┼───┼───────────┼─────┤
│合計  102,630,000 元│          │      │                      │          │
└──────────┴─────┴───┴───────────┴─────┘


司法院資訊處製作；財團法人民間司法改革基金會備份。
